臺灣屏東地方法院民事裁定
111年度家聲抗字第4號
抗  告  人  王叔靖  

非訟代理人  鄭婷瑄律師
相  對  人  王政亮  

非訟代理人  王婷儀律師
            蘇小雅律師
相  對  人  王清仁  

關  係  人  王叔麗  

            王百祿  

上列抗告人因相對人王政亮、王清仁間聲請監護宣告事件，抗告
人對於民國111年1月22日本院110年度監宣字第297號裁定提起抗
告，本院管轄之第二審合議庭，裁定如下：
    主  文
原裁定關於指定王叔麗為會同開具財產清冊之人部分廢棄。
上開廢棄部分，指定王百祿（男、民國00年0月0日生、身分證統
一編號：Z000000000號）為會同開具財產清冊之人。
其餘抗告駁回。
抗告程序費用由抗告人負擔。
    理  由
一、抗告意旨：伊與父親王清仁同住長達10年之久，王清仁搬去
    與兄長即相對人王政亮同住後仍經常探視，父女感情極為緊
    密，伊對於王清仁之精神狀況十分清楚。不料，相對人王政
    亮於原審聲請監護宣告，竟不知會伊，加以隱瞞，致伊不及
    於原審表示意見，鑑定程序亦未在場，王清仁因為鑑定人為
    陌生人，心生恐懼又無伊在場協助，鑑定報告未能完整呈現
    王清仁之精神狀況。實則，王清仁意識清楚，表意能力完整
    ，並未達受監護宣告之程度，故應重新鑑定，綜合其病歷資
    料，可為較完整的判斷。退而言之，王清仁縱使應受監護宣
    告，然民國110年12月31日王清仁因尿道炎反覆感染，伊緊
    急叫救護車送王清仁去急診，卻受相對人王政亮與關係人（
    即胞妹）王叔麗阻擋，救護車因而離去，經伊報請警方協助
    才再次叫救護車將王清仁送去高雄榮民總醫院救治，顯見伊
    對王清仁生命之重視，王政亮與王叔麗僅以自己便利、輕鬆
    為優先考量，完全不重視王清仁之生命及健康，原審裁定由
    王政亮擔任王清仁之監護人，極為不妥，應由伊擔任王清仁
    之監護人，始符合王清仁之最佳利益。此外，王政亮與王叔
    麗之經濟狀況不佳，無任何收入，不適任王清仁之監護人及
    會同開具財產清冊之人，關係人（即胞弟）王百祿之經濟狀
    況佳，居住於屏東縣潮州鎮，得就近監督王清仁之財產狀況
    ，可為會同開具財產清冊之合適人選等語。先位聲明：原裁
    定廢棄，駁回相對人王政亮於原審之聲請。備位聲明：原裁
    定主文第2項、第3項部分廢棄，選定抗告人王叔靖為受監護
    宣告人王清仁之監護人，指定關係人王百祿為會同開具財產
    清冊之人。
二、相對人王政亮則以：抗告人王叔靖罹患精神疾病，並於醫院
    及診所接受診治，已有多次干擾醫療之行為，抗告人於110
    年12月31日突以王清仁之心臟不舒服及解尿疼痛為由，要求
    送急診救治，但王清仁當天並未有醫囑立即送醫之三大重要
    指標（發燒、氣喘、血糖升高），研判是抗告人囿於精神疾
    病產生的幻覺，抗告人報警堅持將王清仁送高雄榮民總醫院
    急診，檢查並未有抗告人所述之病況，隨即離院，抗告人竟
    又情緒崩潰以為是家人與醫院串通，於醫院當場辱罵家人，
    揚言要殺害不同意見之家人。嗣王清仁於111年3月在義大醫
    院住院期間，抗告人竟因王清仁之治療事宜，出手攻擊護理
    人員，經義大醫院報警處理，可見抗告人面對王清仁之養護
    治療，均無法採取冷靜理性之態度，其身心狀態不適任監護
    人之職責。此外，家事事件法第167條第2項規定鑑定應有精
    神科專科醫師或具精神科經驗之醫師參與並出具書面報告，
    並未以家屬在場為必要，王清仁早於109年即被屏東醫院診
    斷患有失智症，抗告人所稱「爸爸要我在場，才會多說話」
    云云，並無可採。抗告人多以情緒性字眼攻訐謾罵兄弟姊妹
    ，對兄弟姊妹之指控缺乏具體事證，10多年來伊為年邁雙親
    之醫療事宜奔波，更為照料王清仁之日常起居與其同住，對
    其日常照顧及醫療事宜親力親為，適合擔任監護人等語，以
    資抗辯。並聲明：如主文所示。
三、按對於因精神障礙或其他心智缺陷，致不能為意思表示或受
    意思表示，或不能辨識其意思表示之效果者，法院得因本人
    、配偶、四親等內之親屬、最近一年有同居事實之其他親屬
    、檢察官、主管機關、社會福利機構、輔助人、意定監護受
    任人或其他利害關係人之聲請，為監護之宣告，民法第14條
    第1項定有明文。又鑑定應有精神科專科醫師或具精神科經
    驗之醫師參與並出具書面報告，家事事件法第167條第2項亦
    有規定。經查，本件抗告人雖主張其於鑑定程序未到場，致
    王清仁因心生恐懼而未能呈現真實精神狀況，鑑定程序有瑕
    疵，王清仁之表意能力完整，並未達受監護宣告之程度，故
    應重新鑑定云云，惟王清仁於109年即被診斷出失智症，有
    屏東醫院診斷證明書足證（見原審卷第11頁），其於原審經
    黃文翔醫師鑑定結果略以：個案意識清楚，但是僅能使用簡
    單詞彙回答問題，幾乎對所有問題包括個人基本年籍資料等
    問題的回答，答案都是搖頭或是「不知道」或是「忘記了」
    ，無法講出完整句子，無法對事情做清楚完整之陳述，講話
    時咬字不清，音量很低，因此與人言語溝通時有極為明顯之
    障礙…由臨床經驗以及個案平日所表現之生活功能來判斷已
    經達到重度失智之程度等語，有屏安醫療社團法人屏安醫院
    110年12月3日屏安醫字第（110）0610號函所附精神鑑定報
    告書在卷可稽（見原審卷第23頁至26頁），可見王清仁失智
    以來，愈發嚴重，業已無法對事情做完整陳述，言語溝通明
    顯有障礙，而達重度失智程度，並非因抗告人在場即足以改
    變其病況，鑑定程序亦未規定必須家屬在場始得進行，黃文
    翔醫師具有精神科專科醫師資格，其本於專業出具書面報告
    ，自足以採信。故抗告人以其不在場，鑑定程序有瑕疵為由
    ，主張王清仁之表意能力完整，未達監護宣告之程度，應重
    新鑑定云云，尚無可採。
四、按受監護宣告之人應置監護人；法院為監護之宣告時，應依
    職權就配偶、四親等內之親屬、最近一年有同居事實之其他
    親屬、主管機關、社會福利機構或其他適當之人選定一人或
    數人為監護人，並同時指定會同開具財產清冊之人；法院選
    定監護人時，應依受監護宣告之人之最佳利益，優先考量受
    監護宣告之人之意見，審酌一切情狀，並注意下列事項：一
    、受監護宣告之人之身心狀態與生活及財產狀況。二、受監
    護宣告之人與其配偶、子女或其他共同生活之人間之情感狀
    況。三、監護人之職業、經歷、意見及其與受監護宣告之人
    之利害關係。四、法人為監護人時，其事業之種類與內容，
    法人及其代表人與受監護宣告之人之利害關係，民法第1110
    條、第1111條第1項、第1111條之1分別定有明文。次查，抗
    告人雖主張其於110年12月31日緊急將王清仁送醫，卻為相
    對人王政亮與王叔麗阻擋，王政亮、王叔麗不重視王清仁之
    生命及健康，故應選定其擔任監護人云云，惟王清仁於當日
    12時30分入院急診，同日15時30分即離院，此有高雄榮民總
    醫院診斷證明書足稽（見本院卷第123頁），可見王清仁當
    日應無急迫情事需要立即送醫，否則焉有中午入院，下午隨
    即離院之理？則相對人王政亮不呼叫救護車緊急送醫，亦不
    足以認為其不重視王清仁之生命及健康，抗告人以此為由，
    主張相對人王政亮阻擋送醫，不重視王清仁之生命及健康云
    云，並不可採。再查，相對人主張抗告人罹患精神疾病一節
    ，雖為抗告人所否認，惟抗告人有因妄想型思覺失調症於屏
    東基督教醫院就診，有該院111年4月20日屏基醫醫字第1110
    400061號函可參（見本院卷第111頁），並因妄想型思覺失
    調症、睡眠障礙以及憂鬱症在屏東醫院回診，亦有該院111
    年4月20日屏醫醫政字第1110051685號函所附病歷資料可佐
    （見本院卷第117頁），顯見相對人所言，並非虛構。其次
    ，王清仁於111年3月在義大醫院住院期間，其出院病歷記載
    ：「多位醫療人員在場親眼見到病人家屬與護理師言語衝突
    ，病人家屬（女兒）有肢體攻擊行為，打護理師巴掌」（見
    本院卷第81頁），佐以抗告人自述：「是醫療人員先動手打
    人的，我跟醫療人員有互相提告」（見本院卷第89頁），足
    見抗告人確有干擾醫療之行為，參照其因精神方面疾病回診
    治療，自有可能受疾病影響其情緒控管，致生干擾醫療之行
    為。因此，王清仁高齡90歲，年老體衰，身體狀況需要醫療
    人員協助，抗告人既有情緒控管欠佳，致生干擾醫療之行為
    ，其不適合擔任監護人，堪可認定。此外，關係人王叔麗固
    亦有擔任監護人之意願，用心值得肯定，惟其居住台北，距
    離遙遠，實際上並非長期照顧王清仁之人，亦不適合擔任監
    護人一職。反觀相對人王政亮與王清仁同住，實際看顧王清
    仁，應是最瞭解王清仁身體狀況之人，並據關係人王百祿陳
    明：「我支持王政亮擔任監護人，自己沒有想要擔任監護人
    ，若是王政亮擔任監護人，我願意擔任會同人，王政亮長期
    照顧父母比較有經驗」等語（見本院卷第133頁），因認相
    對人王政亮足資擔任監護人。
五、綜上所述，本院綜合上開調查事證之結果，因認原審依據鑑
    定報告認定王清仁應受監護宣告，核無違誤，且抗告人王叔
    靖與關係人王叔麗均不適合擔任監護人，業如前述，原審審
    酌相對人王政亮為王清仁之長子，情屬至親，足認相對人王
    政亮能照顧王清仁並維護其權益，兄弟維持良好關係，亦有
    利於手足之間溝通協調，故選任相對人王政亮為王清仁之監
    護人，符合王清仁之最佳利益，核其認事用法均無不妥之處
    。從而，抗告人先位聲明請求廢棄原裁定並駁回相對人王政
    亮於原審之聲請，備位聲明請求選定其為王清仁之監護人，
    均無理由，應予駁回。另外，關係人王叔麗具狀拒絕擔任會
    同開具財產清冊人（見本院卷第53頁），明白表示無意承擔
    該職務，則原裁定指定其為會同開具財產清冊人，自有未洽
    ，考量兄妹均認可王百祿足資擔任會同開具財產清冊人，其
    亦表達願意承擔之意思，則抗告人備位聲明請求廢棄原裁定
    關此部分，並指定關係人王百祿為會同開具財產清冊之人，
    即有理由，應予准許。　　
六、末以，抗告人雖聲請查調110年12月31日報案紀錄、傳訊員
    警、高雄榮民總醫院病歷以及囑託訪視云云，惟王清仁當日
    確有送醫且無急迫情事，抗告人則不適合擔任監護人，業經
    審認如上，核均無查調或囑託訪視之必要，附此敘明。
七、據上論結，本件抗告為一部有理由，一部無理由，依家事事
    件法第97條、非訟事件法第46條、第21條第2項，民事訴訟
    法第495條之1第1項、第449條第1項、第450條、第79條，裁
    定如主文。
中　　華　　民　　國　　111 　年　　7 　　月　　7 　　日
                  家事法庭 審判長 法  官  黃惠玲
                                  法  官  張以岳
                                  法  官  陳威宏
以上正本係照原本作成。
如不服本裁定應於送達後10日內向本院提出再抗告狀。再為抗告
應以適用法規顯有錯誤為理由，並應委任律師為代理人。
中　　華　　民　　國　　111 　年　　7 　　月　　7 　　日
                                  書記官  鄭珮瑩